臺灣臺中地方法院刑事判決　　　　　　　　　　　　九十三年度易字第一七二號
　　公　訴　人　臺灣臺中地方法院檢察署檢察官
　　被　　　告　甲○○
　　　　　　　　丁○○
　　共　　　同　蔡坤旺律師
　　選任辯護人　許曉怡律師
右列被告等因誹謗案件，經檢察官提起公訴（九十一年度偵續字第一九七號），本院
判決如左：
    主  文
甲○○、丁○○共同散布文字，指摘足以毀損他人名譽之事，各處拘役伍拾日，如易
科罰金，均以佰元折算壹日。
    事  實
一、甲○○、丁○○明知戊○○並無利用職權強力介入臺中縣私立蘭生仁愛之家（下
    稱蘭生仁愛之家）的內部運作，使蘭生仁愛之家所有的多筆土地被非法販賣，並
    從中獲取暴利，致蘭生仁愛之家無法正常運作，於民國九十年三月六日民進黨辦
    理立法委員黨員初選期間，為利於甲○○選舉造勢，竟共同意圖散布於眾，在臺
    中市○村路○段六三二號地下一樓的聯合服務處，利用不知情的乙○○發布新聞
    稿，散布戊○○「利用職權強力介入臺中縣某金會的運作，致使該基金會內所有
    權之土地被非法販賣多筆，並從中獲取暴利，以致基金會無法正常運作。」等文
    字，指摘足以毀損戊○○名譽之事，並以傳真方式傳真給新聞媒體，致同日聯合
    晚報、次日中央日報、臺灣日報、民眾日報、中國時報、自由時報及聯合報均以
    相當篇幅報導前開消息。
二、案經戊○○訴由臺灣臺中地方法院檢察署檢察官偵查起訴。
    理  由
一、訊據被告甲○○、丁○○均坦承前開新聞稿係由助理乙○○撰寫後傳真給聯合晚
    報、中央日報、臺灣日報及民眾日報等新聞媒體，渠等在發布前有看過該新聞稿
    的內容等情，惟矢口否認有為右揭犯行，被告甲○○辯稱：伊係接獲民眾丙○○
    的陳情，提及蘭生仁愛之家被盜賣土地，並私底下說告訴人戊○○是蘭生仁愛之
    家的董事。他說告訴人戊○○本來不是蘭生仁愛之家的董事，後來變成董事，而
    盜賣土地的人林伶蕙、蔡木勝年紀都很大，不敢做出這種違法的事情，顯然有人
    在操縱。而且告訴人戊○○變成董事後，他在開會的時候，都感到很害怕，有壓
    力而不敢講話。丙○○固然沒有說告訴人戊○○介入，且伊亦未向告訴人戊○○
    或蘭生仁愛之家等有關的人士或單位進行查證，然伊係根據丙○○的前開說詞而
    產生誤判，並主觀認定告訴人戊○○介入蘭生仁愛之家，且與盜賣土地的人同夥
    。伊當時有要求丙○○要寫陳情函，但內容不需要寫到告訴人戊○○，由伊提供
    給臺灣高等法院臺中分院檢察署查緝黑金行動中心（下稱高檢署查緝黑金行動中
    心）的李慶義檢察官參考，並沒有誹謗告訴人戊○○名譽的意圖等語。被告丁○○辯稱：本案係被告甲○○告知接獲民眾陳情，其要把民眾檢舉的事情告知李慶
    義檢察官，要伊陪同前往。因為是同黨同志即被告甲○○告知檢舉內容，伊當然
    信以為真，並沒有辦法馬上質疑。伊並不認識檢舉的民眾，也沒有看到檢舉的內
    容。伊過去與告訴人戊○○沒有衝突，也沒有恩怨，伊沒有動機，也沒有故意或
    惡意要去誹謗告訴人戊○○的名譽。事情結束後，有新聞媒體希望能發布新聞稿
    給他們，因為發布新聞稿是例行性的事情，故被告甲○○要求助理乙○○撰寫該
    新聞稿給新聞媒體，內容也是被告甲○○告訴乙○○的。伊並未就新聞稿記載的
內容進行查證等語。渠等之共同選任辯護人則為渠等辯護稱：
（一）被告甲○○、丁○○就告訴人戊○○是否涉及犯罪，從未加以論斷，僅係基於
      民意代表的職責，受理民眾陳情請託後，轉呈檢察機關作為偵辦案件的參考，
      並無妨害告訴人戊○○名譽的犯意。而依檢舉民眾提供的證據，包括蘭生仁愛
      之家的會議資料、土地地號及相關信函等內容觀之，對涉及不法的情節均有清
      楚的描述，且證人即檢舉人丙○○、林慎一及林豐榮於檢察官偵查時亦明確證
      稱：「我們在九十年三月間透過甲○○國大代表，向李慶義檢察官提出檢舉。
      我們有具體內容如檢舉函所示，當時蘭生仁愛之家有被賣一筆二千九百坪土地
      ，但未經董事會決議，又有一筆徵收土地補償款七千三百多萬元下落不明，我
      們才提出檢舉。當時被檢舉人蔡木勝、林伶蕙二人年紀都很大，不可能只有他
      們二人涉案，應該還有其他人涉案。當時告訴人戊○○是常務董事，我們並沒
      有指明何人參與，我們是請求追查資金流向。」等語，顯與被告甲○○於檢察
      官偵查時陳稱：檢舉人口頭上未說很清楚，但多少有說到，因為他們心裡實在
      很害怕。他們口頭說的是用質疑口氣，例如說蘭生仁愛之家董事長姓林，為何
      找告訴人戊○○來，他來要做什麼等等的話。足見證人丙○○、林慎一、林豐
      榮確曾口頭告知，懷疑告訴人戊○○任董事有參與弊案，應可認定被告等並非
      空言指摘告訴人戊○○涉有前揭不法情事，而係有相當理由確信其為真實，符
      合真實抗辯原則，自難以誹謗罪相繩。
（二）被告甲○○、丁○○與告訴人戊○○素無恩怨，自不可能於政治上產生必須加
      以誹謗之故意。被告甲○○、丁○○只是基於民意代表之立委及市議員之角色
      ，基於良知、道德與民主政治的理念，認為人民有知之權利而為，非惡意對特
      定人為無關公共利益的攻訐。被告甲○○係因檢舉人陳情告知、國內各大報及
      坊間均曾報導告訴人戊○○在聲色場所或砂石場撐腰，且告訴人戊○○當時因
      他案在押，而據此產生合理懷疑司法單位會進一步偵辦之可能。何況被告甲○○、丁○○僅是提供資料供檢方參考，顯非明知而為之虛偽意思表示，更無惡
      意可言，且所使用的文字又是質疑口氣，實無誹謗的問題。
（三）刑法第三百十一條立法意旨端在尊重言論自由，許任何人就可受公評之事，得
      本諸良善之動機發表適切公平之評斷論述，以期發揮言論自由之正面功效，而
      匡正社會僕風良俗，庶免生箝束言論之弊。告訴人戊○○既身為公眾人物，其
      道德操守能力可受公評之程度，即應受更嚴格之挑戰與容忍，因此被告甲○○
      、丁○○所為評論實無不法之處。且被告甲○○、丁○○對此提出質疑，並無
      煽情偏激完全否定不屑之字眼，實難想像被告甲○○、丁○○所為論述有何不
      適當之處。
（四）本案係被告甲○○與檢舉人丙○○直接洽談，此業據被告甲○○及證人乙○○
      陳述明確。被告丁○○係基於相信同黨同志即被告甲○○之立場而聯合出名發
      布新聞稿，且該新聞稿並非被告丁○○製作。顯然被告丁○○並非本案之行為
      人，更無故意及惡意可言，自不成立誹謗罪。
二、惟查：
（一）被告甲○○、丁○○於九十年三月六日，在臺中市○村路○段六三二號地下一
      樓的聯合服務處，由助理乙○○撰寫並發布新聞稿，載明戊○○「利用職權強
      力介入臺中縣某金會的運作，致使該基金會內所有權之土地被非法販賣多筆，
      並從中獲取暴利，以致基金會無法正常運作。」等文字，致同日聯合晚報、次
      日中央日報、臺灣日報、民眾日報、中國時報、自由時報及聯合報均以相當篇
      幅報導前開消息等情，迭據被告甲○○、丁○○於檢察官偵查及本院審理時陳
      述明確，核與證人乙○○於本院審理時證述情節相符。此外，並有新聞稿、聯
      合晚報、中央日報、臺灣日報及民眾日報剪報資料在卷足憑，堪信為真實。
（二）證人丙○○於本院審理時證稱：伊在九十年三月間，有帶檢舉函去找被告甲○○。當時係因蘭生仁愛之家有一筆七千三百多萬元的土地徵收補償款被蔡木勝
      盜領，故請被告甲○○幫忙。因為蘭生仁愛之家之前有一筆臺中縣霧峰鄉○○
      段五七二地號的土地被盜賣，蒐證並不容易，檢方或法院沒有辦法把細部的事
      情查證清楚，故此次轉向被告甲○○，希望透過被告甲○○將資料送到效率較
      快的高檢署查緝黑金行動中心，而且伊也怕消息走漏的話，七千三百多萬元可
      能會泡湯，沒想到最後消息仍然走漏。伊認為蔡木勝、林伶蕙不可能兩個人就
      把七千三百萬元拿走，幕後必有一個集團，伊並沒有對被告甲○○提到特定的
      人涉案，也沒有提到是告訴人戊○○涉案。伊去向被告甲○○陳情的時候，證
      據都已經蒐集的很齊全，只是要透過被告甲○○將證據交給高檢署查緝黑金行
      動中心。伊向被告甲○○討論請其檢舉蔡木勝的時候，並沒有提到告訴人戊○○當選蘭生仁愛之家的過程，因為這不是伊檢舉的重點。而且伊檢舉的內容，
      並非針對土地被盜賣，而係指七千三百多萬元的土地徵收補償款被盜領的事情
      。伊並沒有跟被告甲○○說告訴人戊○○強力介入蘭生仁愛之家的運作，也沒
      有說蘭生仁愛之家的土地被告訴人戊○○非法盜賣而從中獲取暴利，檢舉內容
      亦沒有提到前開事項，亦沒有提到因為告訴人戊○○有在董事會開會，故伊在
      開會的時候都會感到害怕。伊有明確向被告甲○○提到係蔡木勝、林伶蕙侵占
      土地徵收補償款等語，核與證人林慎一、林豐榮於檢察官偵查時證述情節吻合
      ，亦與證人丙○○、林慎一、林豐榮共同具名的檢舉函內容，確係針對林伶蕙
      、蔡木勝涉及侵占蘭生仁愛之家所有坐落臺中縣霧峰柳樹湳段第五二六－一Ｏ
      號、第五二七號、第五二七－三號、第五二七－四號、第五二七－一Ｏ號、第
      五二七－一三號、第五二七－二八號、第五二七－三四號、第五二七－三六號
      、第五二七－三七號、第五二七－三八號、第五二七－三號、第五四一號土地
      ，經政府第二高速公路工程土地徵收所發放之徵收款，請求高檢署查緝黑金行
      動中心查明林伶蕙、蔡木勝涉案情節相符，有檢舉函附卷可稽。足見證人丙○○、林慎一、林豐榮透過被告甲○○欲向高檢署查緝黑金行動中心檢舉的對象
      為林伶蕙及蔡木勝，檢舉內容係渠等涉嫌侵占蘭生仁愛之家所有之第二高速公
      路工程土地徵收款。渠等檢舉對象並非針對告訴人戊○○，檢舉內容亦非針對
      蘭生仁愛之家多筆土地被非法販賣之情事，遑論具體指摘前開土地係遭告訴人
      戊○○非法販賣，並從中獲取暴利。前開檢舉內容既已明確載明檢舉對象及檢
      舉事項，而證人丙○○、林慎一、林豐榮亦未正式或私下向被告甲○○、丁○○指摘蘭生仁愛之家多筆土地遭告訴人戊○○非法販賣，並從中獲取暴利，則
      被告甲○○、丁○○顯然並無任何事證足以產生告訴人戊○○非法販賣蘭生仁
      愛之家多筆土地，並從中獲取暴利之合理懷疑。
（三）證人乙○○於本院審理時固證稱：九十年三月間，民眾丙○○偕同另外二位民
      眾，攜帶檢舉資料到聯合服務處找被告甲○○，談話過程有提到告訴人戊○○
      及蘭生仁愛之家土地的事情，但詳細內容及有無提及告訴人戊○○與蘭生仁愛
      之家土地的關係，伊並不清楚。同年三月六日，被告甲○○親自帶著民眾帶來
      的資料，到高檢署查緝黑金行動中心交給李慶義檢察官作為辦案的參考。後來
      有文字記者因為比較忙，沒有趕到現場，就打電話給被告甲○○，希望能夠發
      新聞稿給他們等語。然此部分顯與證人丙○○證述情節及檢舉函的檢舉內容並
      不相符，且證人乙○○既證稱其並未仔細聆聽證人丙○○與被告甲○○的談話
      內容，何以卻單獨對渠等談話過程有提到告訴人戊○○及蘭生仁愛之家土地的
      事項存有印象，是否因事後撰寫新聞稿，受新聞稿內容影響而產生錯誤的記憶
      聯結，並非無疑。且其既證稱並未聽到證人丙○○向被告甲○○提及告訴人戊○○與蘭生仁愛之家土地的關係，此與證人丙○○、被告甲○○於本院審理時
      陳稱渠等談話內容確實並未提及前開事項等情相符，自以證人丙○○於本院審
      理時有關陳情過程的完整證述，堪為採信。
（四）被告甲○○、丁○○均坦承乙○○在發布新聞稿前，有將新聞稿內容交給渠等
      過目。而證人乙○○於檢察官偵查時更具體證稱：新聞稿內容是依據被告甲○○、丁○○的陳述，而他們的陳述是依據林姓民眾的檢舉資料及口頭陳述等語
      。觀諸該新聞稿第四段記載：「甲○○及丁○○提供的證據，包括該基金會會
      議資料、土地地號以及林姓當事人舉發之陳述內容，．．．。」，核與證人丙○○實際提供之檢舉資料相吻合，顯然被告甲○○、丁○○在發布新聞稿前，
      確實均已事先詳閱證人丙○○的檢舉資料，否則如何指示證人乙○○撰寫新聞
      稿內容，被告丁○○事後辯稱其僅係單純聽聞被告甲○○的陳述，並未看過證
      人丙○○的檢舉資料，顯為避重就輕之飾詞，不足採信。渠等既明知證人丙○○、林慎一、林豐榮並未檢舉告訴人戊○○有利用職權強力介入蘭生仁愛之家
      的內部運作，使蘭生仁愛之家所有之多筆土地被非法販賣，並從中獲取暴利，
      致蘭生仁愛之家無法正常運作，實則告訴人戊○○亦無前開行為存在，而若發
      布前開內容的新聞稿，足以毀損告訴人戊○○的名譽，竟仍利用不知情的證人
      乙○○發布新聞稿，散布告訴人戊○○「利用職權強力介入臺中縣某金會的運
      作，致使該基金會內所有權之土地被非法販賣多筆，並從中獲取暴利，以致基
      金會無法正常運作。」等文字，指摘足以毀損告訴人戊○○名譽之事，難認無
      誹謗告訴人戊○○的故意。被告丁○○於檢察官偵查時亦坦承渠等是因為當時
      民進黨辦理初選，為了造勢才會發布前開新聞稿等語，益證渠等係為助被告甲○○於民進黨辦理立法委員黨員初選期間，營造被告甲○○的選舉聲勢，增加
      被告甲○○的媒體曝光率，而共同散布前開文字，指摘足以毀損告訴人戊○○
      名譽之事，且渠等明知發布新聞稿與新聞媒體，新聞媒體勢將以相當篇體報導
      此新聞稿的內容，卻仍執意為之，渠等散布於眾的意圖，亦至為明顯。
（五）按言論自由為人民之基本權利，憲法第十一條有明文保障，國家應給予最大限
      度之維護，俾其實現自我、溝通意見、追求真理及監督各種政治或社會活動之
      功能得以發揮。惟為兼顧對個人名譽、隱私及公共利益之保護，法律尚非不得
      對言論自由依其傳播方式為合理之限制。刑法第三百十條第一項及第二項誹謗
      罪，即係保護個人法益而設，為防止妨礙他人之自由權利所必要，符合憲法第
      二十三條規定之意旨（司法院大法官會議釋字第五Ｏ九號解釋參照，下稱釋字
      第五Ｏ九號解釋）。是國家固應給予人民言論自由之最大限度維護，以促進民
      主政治之發展，避免寒蟬效應之發生，然亦應嚴格區分謾或惡意攻訐與言論
      自由之分際，以免混淆國家保障言論自由之美意，徒使有心人士利用言論自由
      作為侵害個人名譽、隱私或公共利益之工具。被告甲○○、丁○○以發布新聞
      稿的方式，共同散布文字，指摘足以毀損告訴人戊○○名譽之事，已足以貶損
      告訴人戊○○的社會評價與個人形象，此為被告甲○○、丁○○散布前開文字
      前即已有所認識，是其不僅主觀上確有散布於眾之意圖，客觀上亦有散布文字
      ，指摘足以毀損告訴人戊○○名譽之事的行為無訛。雖刑法第三百十條第三項
      前段規定，對誹謗之事，能證明其為真實者，不罰。而釋字第五Ｏ九號解釋亦
      認為此係針對言論內容與事實相符者之保障，並藉以限定刑罰權之範圍，非謂
      指摘或傳述誹謗事項之行為人，必須自行證明其言論內容確屬真實，始能免於
      刑責。行為人雖不能證明言論內容為真實，但依其所提證據資料，認為行為人
      有相當理由確信其為真實者，即不能以誹謗罪之刑責相繩，亦不得以此項規定
      而免除檢察官或自訴人於訴訟程序中，依法應負行為人故意毀損他人名譽之舉
      證責任，或法院發現其為真實之義務。然被告甲○○、丁○○既自承渠等發布
      的新聞稿內容，除依據證人丙○○、林慎一、林豐榮的檢舉資料外，並無其他
      的證據資料來源。而觀諸證人丙○○、林慎一、林豐榮提供的檢舉資料，其檢
      舉對象並非針對告訴人戊○○，檢舉內容亦非針對蘭生仁愛之家多筆土地被非
      法販賣之情事，該檢舉內容絲毫未曾指摘前開土地係遭告訴人戊○○非法販賣
      ，並從中獲取暴利，且證人丙○○、林慎一、林豐榮亦未曾正式或私下向被告
      甲○○、丁○○指摘蘭生仁愛之家多筆土地遭告訴人戊○○非法販賣，並從中
      獲取暴利，業如前述，則被告甲○○、丁○○並無相當理由確信告訴人戊○○
      有非法販賣蘭生仁愛之家多筆土地，並從中獲取暴利之情事。是被告甲○○、
      丁○○顯無從援引刑法第三百十條第三項前段規定，而主張有「真實抗辯」原
      則的適用。
（六）以善意發表言論，而有左列情形之一者，不罰：三、對於可受公評之事，而為
      適當之評論者，刑法第三百十條第三款固定有明文。然此係指與公眾密切有關
      之事務，為適當之品評論述，縱有損及被評論者之名譽，亦在刑法所列不罰之
      範疇內，非謂行為人可任意空穴來風，無端指摘公眾人物或公眾事務。告訴人
      戊○○固為公眾人物，其個人言行舉止，亦係社會大眾囑目的焦點，是若被告
      甲○○、丁○○對告訴人戊○○確實存在的言行舉止，為適當之品評論述，縱
      有損及告訴人戊○○的名譽，亦在不罰之列。然本案被告甲○○、丁○○係針
      對告訴人戊○○未曾有過之言行舉止加以指摘，如有損及告訴人戊○○的名譽
      ，自應負誹謗罪之刑責，不因告訴人戊○○是否為公眾人物而有所不同，且既
      屬自行虛構之事，自與是否為可受公評之事無關，亦無「真實惡意」原則的適
      用。
（七）綜上所述，本案事證明確，被告甲○○、丁○○犯行，洵堪認定。
三、核被告甲○○、丁○○所為，係犯刑法第三百十條第二項之散布文字，指摘足以
    毀損他人名譽之事罪。被告甲○○、丁○○間有犯意聯絡及行為分擔，均為共同
    正犯。被告甲○○、丁○○利用不知情之乙○○，散布前開文字，而指摘足以毀
    損告訴人戊○○名譽之事，係間接正犯。爰審酌被告甲○○、丁○○均為政治人
    物，智識程度及社會地位較高，卻不知謹言慎行，擅自發表虛偽言論，犯罪目的
    並非良善，犯罪動機在於選舉造勢，且其發布新聞稿給聯合晚報、中央日報、臺
    灣日報、民眾日報、中國時報、自由時報及聯合報等新聞媒體，使前開指摘事項
    為社會大眾廣泛閱知，影響告訴人戊○○的名譽，並斟酌被告甲○○、丁○○犯
    後猶飾詞否認犯行，難認已有相當悔意等一切情狀，分別量處如主文所示之刑，
    並均諭知易科罰金之折算標準，以示懲儆。
四、告訴人戊○○固具狀陳明被告甲○○、丁○○另有涉犯誣告罪嫌，並與前開加重
    誹謗罪間，有牽連犯裁判上一罪關係。然被告甲○○、丁○○係於九十年三月六
    日上午前往高檢署查緝黑金行動中心，向李慶義檢察官代為轉交證人丙○○、林
    慎一、林豐榮的檢舉資料。當日是否有具體告訴或告發告訴人戊○○任何犯罪事
    實之行為，並未據檢察官舉證證明，復未據檢察官提起公訴，本院實無從認定此
    部分的犯罪事實。且縱認被告甲○○、丁○○確有誣告的犯行，然渠等於本院審
    理時均已明確陳稱九十年三月六日上午向李慶義檢察官轉交證人丙○○、林慎一
    、林豐榮的檢舉資料後，因部分新聞媒體未能及時採訪，而要求渠等發布新聞稿
    ，渠等始決定發布新聞稿等語，此亦與證人乙○○於本院審理時證述情節相符。
    換言之，縱認被告甲○○、丁○○前已有誣告犯行存在，然本案之加重誹謗犯行
    亦係事後另行起意為之，二者並無任何裁判上一罪關係。誣告部分既未經檢察官
    提起公訴，本院無從加以審理，附此說明。
據上論斷，應依刑事訴訟法第二百九十九條第一項前段，刑法第二十八條、第三百十
條第二項，第四十一條第一項前段，罰金罰鍰提高標準條例第一條前段、第二條，判
決如主文。
中      華      民      國    九十三    年      七      月     三十     日
                                    臺灣臺中地方法院刑事第三庭
                                        審判長法  官  劉 錫 賢
                                              法  官  黃 裕 仁
                                              法  官  陳 得 利
右正本證明與原本無異。
如不服本判決，應於送達後十日內向本院提出上訴狀（須附繕本），上訴於臺灣高等
法院臺中分院。
                                              書記官
中      華      民      國    九十三    年      七      月     三十     日
附錄本案論罪科刑法條全文：
中華民國刑法第三百十條
意圖散布於眾，而指摘或傳述足以毀損他人名譽之事者，為誹謗罪，處一年以下有期
徒刑、拘役或五百元以下罰金。
散布文字、圖畫犯前項之罪者，處二年以下有期徒刑、拘役或一千元以下罰金。
對於所誹謗之事，能證明其為真實者，不罰。但涉於私德而與公共利益無關者，不在
此限。
